【裁判字號】    94,家訴,89
【裁判日期】    950420
【裁判案由】    塗銷繼承登記
【裁判全文】
臺灣桃園地方法院民事判決              94年度家訴字第89號
原      告  戊○○
訴訟代理人  王年柿律師
被      告  癸○○
            壬○○
            庚○○○
                        1號
            子○○
            乙○○○
            己○○
            丁○○
            辛○○
            丙○○○
共      同
訴訟代理人  吳秀菊律師
複 代 理人  甲○○
上列當事人間請求塗銷繼承登記事件，於民國95年4 月6 日言詞
辯論終結，本院判決如下：
    主      文
原告之訴駁回。
訴訟費用由原告負擔。
    事實及理由
一、原告主張：坐落桃園縣觀音鄉○○段73、124、125地號土地
    所有權全部、同所忠愛段876 之2 、877 、883 地號土地所
    有權全部及876 、876 之1 地號土地所有權應有部分4/12（
    下稱系爭土地），原係兩造直系尊親屬（祖父或曾祖父）陳
    江所有。陳江於民國33年5 月23日死亡，生前於日據昭和14
    年11月17日邀集3 子陳華開、陳華貴、陳華連於親族多人見
    證下訂定「財產分配合約書」，明文「…陳江余生三子長曰
    華開、次曰華貴、三曰華連等，年皆已長婚各俱成，余值頹
    齡，難以督理，爰請親族將祖遺留並已續置一切財產牛畜家
    器，暨作三大房均分…至於同所之土地及下大堀約有二甲二
    分左右，抽出為余自用存作衣服之資歿為諸費，日後有餘不
    足暨作參房均分，特此載明，免後滋議…」，依該約定，陳
    江尚未分配予兒子之遺產，應由三房均分，則兩造及其他全
    體繼承人均應受此契約之拘束。又日據時期，依臺灣習慣有
    家產及私產之別，家產有時於被繼承人在世中實行鬮分，私
    產必以被繼承人死亡後開始繼承，家產以由被繼承人之男子
    卑親屬均分承繼為原則，私產則得由被繼承人以遺產任意處
    分之。系爭土地於日據明治41年間辦理保存登記，登記為陳
    曾所有，嗣於大正13年間（民國13年）由陳倉、陳水、陳江
    繼承取得所有權，陳江取得系爭土地，係基於卑親屬繼承人
    之身分取得，非基於戶長身分繼承取得，是系爭土地應屬陳
    江之私產，不因陳江嗣後與其他兄弟分家，自立為戶長，私
    產即變成家產。是陳江死亡後，就其遺產應依當時習慣由其
    男子直系卑親屬陳華開、陳華貴、陳華連共同繼承，而陳江
    之繼承人陳華開、陳華貴、陳華連均已亡故，原告係陳華貴
    之繼承人，陳華貴於70年2 月6 日死亡，原告業因再轉繼承
    取得系爭土地所有權，被告係陳華開之繼承人，於92 年4月
    15日向桃園縣中壢地政事務所以陳華貴、陳華連無繼承權為
    由，申請依其等遺產分割協議，以分割繼承為原因登記為被
    告所有，已侵害原告之所有權及繼承權，原告提起本件訴訟
    並已得陳華貴全體繼承人之同意，爰依民法第76 7 條 、第
    1146條規定請求判命被告塗銷該分割繼承登記，以排除對於
    原告所有權及侵害並回復繼承權，又前開財產分配合約書於
    訂約當事人間應已成立分配系爭土地之債權債務契約，被告
    主張有繼承權並申辦登記為其等所有，侵害原告依約可受分
    配土地之權利，併依民法第184 條及第213 條規定，請求被
    告塗銷登記以回復原狀，基此為訴之聲明：被告就系爭土地
    於92年4 月25日辦理如附表所示之分割繼承登記應予塗銷等
    語。
二、被告抗辯：依日據時期家產為戶主所有之財產，因戶主死亡
    發生家產繼承，僅有繼承戶長權之男性直系血親卑親屬始得
    繼承。被告等之父、祖父陳華開為陳江之長子而得戶主權，
    從而陳江之家產自應歸陳華開所有，且此家產並無遺囑分配
    之餘地。兩造前曾就系爭土地共同委託代書辦理繼承登記，
    遭桃園縣中壢地政事務所駁回申請，始知家產繼承僅戶長有
    繼承權不及其他家屬，乃再自行申辦分割繼承登記，自無不
    法侵害原告所有權，另原告主張侵害繼承權及債權云云，均
    已罹於時效，基此為答辯聲明：請求駁回原告之訴等語。
三、按共同繼承之遺產在分割以前，應為各繼承人公同共有，如
    公同共有人中之一人或數人，以其他公同共有人處分共有物
    為無效，對於主張因處分而取得權利之人，雖非不可提起確
    認該物仍屬公同共有人全體所有之訴，但提起確認自己部分
    公同共有權存在或交還自己部分之訴，則為法所不許（最高
    法院37年上字第7302號判例參照）。本件原告起訴主張被告
    就系爭土地逕為繼承分割登記，侵害伊就系爭土地之所有權
    及繼承權，請求塗銷登記以排除侵害及回復繼承權利，訴訟
    結果乃係回復系爭土地屬於全體繼承人公同共有。依上開判
    例意旨以觀，原告一人起訴，於法似無不合。被告抗辯原告
    起訴未得陳華連之繼承人全體同意，為當事人不適格，尚屬
    誤會。
四、按「繼承在民法繼承編施行前開始者，除本施行法有特別規
    定外，不適用民法繼承編之規定。」，民法繼承編施行法第
    1 條前段定有明文。又於臺灣在日據時期本省人間之親屬及
    繼承事項不適用日本民法第四編（親屬）第五編（繼承）之
    規定，而依當地之習慣決之（最高法院57年臺上字第3410號
    判例參照）。復依日據時期臺灣民事習慣，戶主死亡時，其
    身分上地位之繼承稱為戶主繼承，採單獨繼承主義，其順位
    大致以日本民法有關家督繼承之規定為條理；至其所遺財產
    之繼承，乃稱為「因戶主死亡所開始之財產繼承」或「家產
    繼承」，此有別於家屬死亡時關於其財產繼承稱為「遺產繼
    承」或「私產繼承」。又日據後期雖有主張就上開「家產繼
    承」與「私產繼承」之名稱，因不適合當時實情，而應改稱
    為「因戶主喪失戶主權（包括死亡或其他事由）而開始之財
    產繼承」及「因家屬之死亡而開始之財產繼承」（按：戶主
    因其他事由諸如隱居、喪失國籍、離家等喪失戶主權，並非
    「繼承」，將此類情形歸屬於「因戶主喪失戶主權而開始之
    財產繼承」，文字上極易產生混淆），然不論如何，關於戶
    主死亡而開始之財產繼承，可稱為家產繼承，依當時習慣，
    ，其繼承人之順位為：(1)法定之推定財產繼承人(2)指定之財
    產繼承人(3)選定之財產繼承人。又「法定之推定財產繼承人
    」，指由在家之男性直系卑親屬共同繼承之，是男子之入他
    家或新創一家即別籍（別居）異財者，對於原來之家，即發
    生喪失繼承權之效果，均不得為家產繼承之繼承人（參見臺
    灣民事習慣調查報告93年5 月版，第437 頁至第440 頁、第
    472 頁至第473 頁）。
五、查本件被繼承人陳江係於日據昭和19年5 月20日（民國33年
    5 月20日，原告誤為23日）死亡，有日據時期戶口調查簿謄
    本影本在卷可按，依前揭說明，陳江死亡所生繼承問題，應
    適用當時習慣決之。又據前揭日據時期戶口調查簿謄本記載
    ，陳江死亡時居留（寄留）在臺北州新莊郡鷺州庄和尚洲溪
    墘294 番地，本籍為新竹州中壢郡觀音庄崙坪202 番地，續
    柄為「世帶主」、本籍戶主續柄「戶長」，同戶直系親
    等最近卑親屬僅有陳華開，並於同日繼任為戶長（戶長相續
    ），另陳華貴、陳華連原與戶長陳江共同設籍於新竹州中壢
    郡觀音庄崙坪202 番地，業於昭和15年7 月25日（民國29年
    7 月25日）「分家」，原告就先於陳江死亡前其被繼承人陳
    華貴業與陳江分家乙節，並不爭執，揆諸前揭說明，陳華貴
    、陳華連既先於陳江死亡前，即已由陳江擔任戶長之家分家
    ，揆諸首揭說明，就身分為戶長之陳江死亡後所遺財產自無
    繼承權。本件被告以其等為就陳華開之全體繼承人，基於再
    轉繼承而就尚登記在陳江名下之系爭土地向桃園縣中壢地政
    事務所申辦分割繼承登記，亦經該地政事務所依主管機關內
    政部訂頒繼承登記法令補充規定准其等登記之申請，於法並
    無不合，並有桃園縣中壢地政事務所94年6 月24日中地登字
    第0940 005419 號函暨所附系爭土地辦理繼承登記案卷及所
    依據法規影本在卷足憑。原告雖主張系爭土地最早登記為陳
    曾所有，嗣於日據大正13年間（民國13年）由陳倉、陳水、
    陳江繼承取得所有權，陳江取得系爭土地係基於「私產繼承
    」而來，系爭土地性質本為「私產」，自無改變為「家產」
    云云。然依臺灣民事習慣調查報告記載，因戶主死亡所開始
    之財產繼承或稱家產繼承，僅生身分為戶長者死亡時所有之
    財產應如何繼承問題，至該戶長所有之財產是否係依「私產
    繼承」取得，並非所問，且不認家長於家產外，尚有私產之
    存在（並參照法務部69年12月13日法 (69) 律7450號函日據
    時代遺產繼承習慣七事 (3)(6)）， 原告此節主張並無依據
    ，難以採取。原告又主張：據臺灣民事習慣調查報告記載，
    日據時期臺灣習慣，家產應由被繼承人之男子卑親屬均分繼
    承為原則云云，及關於前戶主之財產，非由戶主繼承人單獨
    繼承，原則上前戶主有男子孫數人時，應由數人平分繼承云
    云，忽略前述家產繼承首應由「在家」之男性直系卑親屬共
    同繼承之要件，就當時習慣顯然有所誤會，不足採取。綜上
    ，原告主張依日期時期臺灣習慣，原告得依繼承取得系爭土
    地與其他繼承人全體之公同共有權利云云，並無理由。
六、次查，原告另提出「財產分配合約書」，載明「仝立財產分
    配合約字人陳江，余生三子，長曰華開、次曰華貴、三曰華
    連等，年皆已長婚各俱成，余值頹齡，難以督理，爰請親族
    將祖遺留並已續置一切財產牛畜家器暨作三大房均分…至於
    同所之土地及下大堀約有二甲二分左右，抽出為余自用存作
    衣服之資歿為諸費，日後有餘不足暨作參房均分，特此載明
    ，免後滋議…，昭和拾四年拾壹月拾七。」字樣，其後並有
    陳江、陳華開、陳華貴、陳華連及在場親族等人署名蓋章，
    有該財產分配合約書影本附卷可稽（原本核閱無訛後發還）
    。原告主張依此財產分配合約書，原告就系爭土地有所有權
    等語。惟查臺灣之家產自清朝以降即屬父祖子孫所構成家屬
    之公同共有，日本割據後，雖統治權更易，但社會制度並未
    立即改變，仍然維持家產制度。關於家產分析，於戶主生前
    通常以分方法為之，故通稱為分，分在本質上與共有
    物分割相同，分之效果在於終止共有關係，使各繼承人就
    其應得部分成為單獨所有人（同上臺灣民事習慣調查報告第
    339 、第352 、第353 、第424 頁以下參照）。本件原告提
    出財產分配合約書，被告雖否認為真正，惟查上開財產分配
    合約書不僅經陳江、陳華開、陳華貴、陳華連蓋章，並有在
    場親族及代筆人列名蓋章，應認為真正。惟原告主張系爭土
    地即為該財產分配合約書載明由陳江抽存二甲二分左右之土
    地一部，為被告所否認。原告就此亦未能舉證以實其說，已
    難遽認該陳江抽存土地與本件系爭土地有何關聯。縱令原告
    主張系爭土地為前開陳江抽存二甲二分左右土地部分為真，
    稽諸該財產分配合約書載明：「…至於同所之土地及下大堀
    約有二甲二分左右，抽出為余自用存作衣服之資歿為諸費，
    日後有餘不足暨作參房均分，…但汝等所分配之土地現全部
    余之名義，需俟余歿後方得相續（繼承），倘有不遵余訓者
    ，所分配之額暨不付與，不得異議。…長孫額之土地定在…
    該土地現陳丁榮之名義，倘有認其必要欲處分者，日後將祖
    父陳江所有二甲二分之土地抽出二分付與長孫交換不得異議
    …」字樣，顯然就陳江抽存土地尚待支付結算其生歿花費等
    ，結算後始得由三房均分，是原告祇得依此請求結算後移轉
    其應得部分，尚不得逕依此取得系爭土地之所有權。是原告
    逕以系爭土地之所有人自居，主張物上請求權以排除侵害，
    於法顯屬不合。且兩造是否應受前開財產分配合約書拘束，
    顯與原告就系爭土地無繼承權之判斷無涉，本件原告就系爭
    土地既無繼承權，被告就系爭土地所為分割繼承登記自不生
    不法侵害原告繼承權情事。再被告係依再轉繼承之法律關係
    繼承陳江遺留財產並已就系爭土地辦妥繼承分割登記，經核
    於法並無不合有如前述，既無不法，自與侵權行為規定需「
    不法」侵害他人權利之要件不合，且被告前揭所為亦未致使
    原告本諸財產分配合約書所生債權受有損害，是原告基於前
    開情由，援民法第1146條、第184 條及第213 條規定請求判
    命被告應塗銷就系爭土地所為分割繼承登記以回復原狀，亦
    為無理由。
七、從而，原告主張就系爭土地有所有權、繼承權或本諸財產分
    配合約書所生債權，援民法第767 條、第1146條、第184 條
    及第213 條規定請求判命被告塗銷就系爭土地所為分割繼承
    登記，均為無理由，應予駁回。
八、本件事證已臻明確，兩造其餘攻擊防禦之方法，核與判決之
    結果不生影響，無庸逐一論究，併此敘明。
九、據上論結，本件原告之訴為無理由，依民事訴訟法第78條，
    判決如主文。
中    華    民    國    95    年    4     月    20    日
                  家事法庭法  官  熊祥雲
以上正本係照原本作成
如對本判決上訴應於送達後20日內向本院提出上訴狀
中    華    民    國    95    年    4     月    20    日
                          書記官  張淑芬


司法院資訊處製作；財團法人民間司法改革基金會備份。
